最高法院刑事判決　　　　　　九十六年度台上字第四九三五號
上　訴　人　乙○○（原名「周華坤」）
選任辯護人　林誌誠律師
上　訴　人　甲○○（原名「唐文武」）
上列上訴人等因背信案件，不服台灣高等法院中華民國九十六年
六月十二日第二審更審判決（九十五年度重上更(六)字第二二六號
，起訴案號：台灣台北地方法院檢察署八十三年度偵續一字第二
三六號），提起上訴，本院判決如下：
    主  文
原判決撤銷，發回台灣高等法院。
    理  由
原判決認定上訴人甲○○（原名唐文武）央請友人蔡永昌出面，
於民國八十二年二月間，向告訴人黃正魁洽購台北市○○路○段
二十巷十九號房地，以總價新台幣（下同）四千萬元成交。蔡永
昌與告訴人於同年三月十五日簽訂買賣契約，除支付訂金三百萬
元外，約定委託上訴人乙○○（原名周華坤）辦理，由蔡永昌為
債務人，以系爭房地為抵押物，向銀行申請三千五百萬元抵押貸
款支付價款，於辦妥貸款後再辦理過戶事宜。告訴人即於簽約同
時，將印鑑證明、所有權狀、所有權移轉契約書等過戶文件交予
乙○○。為確保交易安全，乙○○不得將上述文件交付予雙方任
何一方處理。詎於同一日，蔡永昌、甲○○藉詞申請建築執照，
向乙○○索取上述文件。乙○○為專業代書，預見此類文件交由
買方，將影響告訴人順利取得尾款三千七百萬元，乃與蔡永昌、
甲○○共同基於意圖為甲○○不法利益，而違背其任務之犯意聯
絡，親往甲○○之公司，未經告訴人同意，擅將上述證件交付予
蔡永昌及甲○○。蔡、唐二人取得證件，即委由另一代書許曼麗
辦理，於八十二年四月一日將系爭房地所有權移轉登記予甲○○
，同日再設定最高限額抵押權八百萬元予第三人呂金盛等情。因
而撤銷第一審判決，改判論處上訴人乙○○、甲○○共同為他人
處理事務，意圖為第三人不法之利益，而為違背其任務之行為，
致生損害於本人之利益罪刑。固非無見。
惟查，(一)原判決事實先係認定乙○○為專業代書，明知將辦理過
戶所須文件（該文件記載出賣人為黃正魁、買受人為甲○○，乙
○○並在其上記載其本人為所有權移轉登記之代理人）交付蔡永
昌及甲○○，將影響告訴人順利取得價金債權，乃與蔡永昌、甲
○○共同基於為甲○○不法之利益，而違背其任務之犯意聯絡，
未經告訴人同意，擅將上述證件交付予蔡永昌及甲○○。致蔡、
唐二人為後述之所有權移轉登記及抵押權登記，足生損害於告訴
人（見原判決第二頁第二十七行至第三頁第十行）等情。似謂乙
○○就共同正犯蔡永昌、甲○○嗣後擅將系爭房地所有權移轉登
記予甲○○，再設定最高限額抵押權八百萬元予第三人呂金盛之
犯行，亦同有犯意聯絡。乃繼於事實及理由欄內則謂甲○○、蔡
永昌係利用「不知情之乙○○」填寫甲○○與黃正魁間不動產所
有權移轉登記申請書、公定買賣契約書等相關文件，再委由許曼
麗辦理前述所有權移轉及抵押權登記，認蔡永昌、甲○○利用「
不知情之乙○○」填載完成之文件，辦理產權移轉登記，係間接
正犯云云（見原判決第三頁第十三行至第二十三行，第十一頁第
十一行至第十三行），所為論述先後齟齬，洵有判決理由矛盾之
違誤。(二)卷宗內之筆錄及其他文書可為證據者，應向被告宣讀，
或告以要旨；證物應示被告，令其辨認，如係文書而被告不解其
意義者，應告以要旨，刑事訴訟法第一百六十四條、第一百六十
五條第一項分別定有明文。故採為判決基礎之證據資料，必須經
過調查程序，以顯出於審判庭者，始與直接審理主義相符，否則
其所踐行之訴訟程序，即屬違背法令。事實審法院如未於審判期
日踐行上開程序而採取該等證據為論罪之依據，洵有應於審判期
日調查之證據未予調查之違法。原判決援引共同被告甲○○於偵
查中之供述及土地登記謄本，資為論處上訴人等二人罪刑之證據
資料之一（見原判決第四頁、第七頁），然原審於審判期日就上
開證據資料未向上訴人宣讀，告以要旨，有第二審更審審判筆錄
可稽（見更(六)審卷第六十八頁至第七十二頁），其所踐行之訴訟
程序，併有瑕疵可指。(三)按刑法第三百四十二條第一項規定，為
他人處理事務，意圖為「自己」或「第三人」不法之利益，或損
害本人之利益，而為違背其任務之行為，致生損害於本人之財產
或其他利益者，為背信罪。原判決事實認定，上訴人乙○○、甲
○○二人，與蔡永昌基於「意圖為甲○○不法利益」之犯意聯絡
，而共同為本件背信犯行（見原判決第三頁第二行、第三行）等
情，如若無訛，上訴人甲○○似係意圖為「自己」不法之利益，
而為本件犯行。乃原判決竟論處上訴人甲○○共同為他人處理事
務，意圖為「第三人」不法之利益而為違背其任務行為之罪刑，
其事實之認定與主文、理由之記載互不一致，併有可議。(四)上訴
人行為後，刑法部分條文已於九十四年二月二日修正公布，並於
九十五年七月一日施行。其中有關罰金刑最低額部分，依修正後
刑法第三十三條第五款規定為「罰金：新台幣一千元以上，以百
元計算之」，較舊法所定罰金最低額為「銀元一元以上」為重。
原判決論處上訴人二人共同犯刑法第三百四十二條第一項之背信
罪刑（見原判決第十頁，理由欄第三段）。然就該罪法定本刑中
關於罰金刑部分，未依刑法第二條第一項規定予以比較新舊法，
有欠允當。以上或為上訴意旨所指摘，或為本院得依職權調查之
事項，應認原判決仍有撤銷發回更審之原因。又中華民國九十六
年罪犯減刑條例業於九十六年七月四日制定公布，並自同年七月
十六日施行，案經發回，更審時宜併注意及之。至本件雖屬刑事
訴訟法第三百七十六條第五款所列之案件，惟於八十四年十月二
十日修正刑事訴訟法施行前，原得上訴於第三審法院，且已繫屬
於法院。依刑事訴訟法施行法第五條第一項規定，仍應依施行前
之法定程序終結之。附此敘明。
據上論結，應依刑事訴訟法第三百九十七條、第四百零一條，判
決如主文。
中　　華　　民　　國　九十六　年　　九　　月   十三   日
                      最高法院刑事第十二庭
                          審判長法官  王　居　財
                                法官  郭　毓　洲
                                法官  黃　梅　月
                                法官  邱　同　印
                                法官  陳　東　誥
      本件正本證明與原本無異
                                      書  記  官
中　　華　　民　　國　九十六　年　　九　　月   十九   日
                                                H
